【裁判字號】    96,訴,1477
【裁判日期】    970123
【裁判案由】    確認委任關係不存在
【裁判全文】
臺灣高雄地方法院民事判決              96年度訴字第1477號
原      告  甲○○
訴訟代理人  王炯棻律師
            王錦堂律師
            黃永隆律師
被      告  和鉦金屬工業股份有限公司
特別代理人  洪仁杰律師
上當事人間請求確認委任關係不存在事件，經本院於民國97年1
月9 日言詞辯論終結，判決如下：
    主      文
確認兩造間董事之委任關係不存在。
訴訟費用由被告負擔。
    事實及理由
一、原告起訴主張：原告於民國88年9 月經被告之法人股東即訴
    外人建華投資股份有限公司（下稱建華公司）指派擔任被告
    董事一職，嗣原告於89年9 月1 日自建華公司離職，而一併
    請辭被告董事職務，經建華公司於89年9 月21日發函通知被
    告，則原告應於提出請辭時，當然失其董事身分。原告另先
    後於96年9 月12日、97年1 月3 日各以書狀及言詞對被告之
    監察人即訴外人乙○○及被告特別代理人為終止委任契約之
    意思表示，足見兩造間之委任關係，已因原告合法終止而不
    存在，惟被告迄未辦理公司變更登記，仍將原告列名為董事
    ，致兩造間委任關係存否不明，原告私法上之地位因而有受
    侵害之危險，且此一危險得由原告提起確認之訴予以排除，
    則原告自有提起確認之訴之利益，爰依法提起本訴，並求為
    判決：如主文所示。
二、被告則以：其未曾收受建華公司或原告為終止委任契約之通
    知，故原告主張兩造間董事之委任關係已因終止而不存在，
    尚屬無據等語置辯，並求為判決：原告之訴駁回。
三、兩造不爭執事項：
  (一)原告於88年9 月經被告之法人股東即建華公司指派擔任被告
    之法人董事。
  (二)原告已於89年9 月1 日自建華公司離職，併一併請辭董事職
    務，除建華公司於89年9 月21日以（89）建華（函）字第12
    09-12 號函通知被告，原告已請辭董事職務外，另於96年9
    月12日以書狀通知即乙○○，終止兩造間之委任契約，復於
    97年1 月3 日以言詞對到庭之被告特別代理人為終止委任契
    約之意思表示，該終止之意思表示並為到庭之被告特別代理
    人所了解。
  (三)被告迄未辦理公司變更登記，仍將原告列名其董事。
  (四)被告經主管機關於91年7 月1 日公告廢止登記，惟被告並未
    進行清算程序，亦未向法院陳報清算人，或聲請破產。
四、本件兩造之爭點在於：原告終止兩造間之董事委任關係，是
    否生效，而使兩造間之委任關係不存在？茲述本院得心證之
    理由如下：
  (一)按董事與公司間之關係，除公司法另有規定外，應適用民法
    關於委任之關係。稱委任者，謂當事人約定，一方委託他方
    處理事務，他方允為處理之契約。當事人之任何一方，得隨
    時終止委任契約。終止權之行使，應向他方當事人以意思表
    示為之。對話人為意思表示者，其意思表示，以相對人了解
    時，發生效力，公司法第192 條第3 項、民法第528 條、第
    549 條第1 項、第263 條準用第258 條第1 項、第94條分別
    定有明文。因委任契約本質上係以雙方之信賴關係為基礎，
    具有相當高之專屬性，當委任人與受任人之信任基礎有所動
    搖時，自不得強求委任人與受任人繼續維持委任關係，故委
    任契約中雙方均得隨時終止契約，不論其所持理由為何，均
    應發生終止之效力。公司法基於維護股東權益及公司之正常
    營運，特於公司法第195 條第2 項、第197 條第1 項、第19
    9 條第1 項、第199 條之1 、第200 條規定董事之解任事由
    與程序，惟此等規定並未排除民法第549 條第1 項之適用，
    董事仍得隨時終止其與公司間之委任關係。
  (二)經查：原告係經建華公司之指派而擔任被告之董事，惟原告
    已於89年9 月1 日自建華公司離職，並於97年1 月3 日以言
    詞對到庭之被告特別代理人為終止委任契約之意思表示，該
    終止之意思表示並為到庭之被告特別代理人所了解，已如前
    述，則原告既係基於指派關係而擔任被告之董事，則其自建
    華公司離職，將使其與被告間之原有信賴基礎不復存在，參
    照前揭說明，自無強求原告繼續維持其與被告間委任關係之
    必要，從而，原告依民法第549 條第1 項規定，終止其與被
    告間董事之委任關係，自屬有據，而原告所為終止之意思表
    示，既已通知被告而生效力，則兩造間董事之委任關係應自
    97 年1月3 日起因合法終止而不存在。
  (三)至原告主張建華公司早於89年9 月21日即發函通知被告有關
    原告請辭董事一事，其並於96年9 月11日以民事準備書(三)狀
    向被告之監察人即乙○○為終止委任契約之意思表示等語，
    並提出建華公司函與民事準備書(三)狀各1 份為證（見本院卷
    第10頁、第57至58頁）。然查：由法人股東之代表人當選為
    董事，於公司成立委任關係者應為該代表人個人，而非法人
    股東本身。故由建華公司向被告發函表示原告已自建華公司
    離職，並非原告向被告為終止契約之意思表示，自不生終止
    契約之效力，難認兩造間董事之委任關係，已因建華公司之
    通知而不存在。另乙○○否認其為被告之監察人，而經本院
    調取尚旺投資有限公司（下稱尚旺公司）及被告公司設立、
    變更登記卷宗資料，卷內僅有尚旺公司負責人丙○○出具書
    面指派乙○○為被告公司之法人代表，此外，即無任何關於
    乙○○同意出任被告公司監察人、或乙○○知悉其經丙○○
    指派為被告監察人之資料、抑乙○○曾以被告監察人身分行
    使職權之相關資料，而可憑以認定乙○○同意尚旺公司之委
    託，代表出任被告公司之監察人，自難僅因被告變更登記事
    項卡上記載乙○○為其監察人，遽認乙○○與被告間已存有
    監察人之委任關係，故原告對乙○○為終止委任契約之意思
    表示，即因乙○○無權受領該意思表示而不生效力。準此以
    言，原告主張兩造間董事之委任關係早於89年9 月21日或96
    年9 月11日即因終止而不存在，均尚無可採，附此敘明。
五、綜上所述，原告於97年1 月3 日對被告為終止兩造間董事委
    任關係之對話意思表示，已因被告之特別代理人瞭解其意義
    而發生效力，且非不利於被告之時期所為，自生合法終止兩
    造間董事之委任關係效力。故原告起訴請求確認兩造間董事
    之委任關係不存在，為有理由，應予准許。
六、據上論結，本件原告之訴為有理由，依民事訴訟法第78條，
    判決如主文。
中    華    民    國    97    年    1     月    23    日
                  民事第七庭  審判長法  官  謝靜雯
                                    法  官  賴文姍
                                    法  官  高增泓
上為正本係照原本作成。
如不服本判決，應於送達後20日內，向本院提出上訴狀並表明上
訴理由，如於本判決宣示後送達前提起上訴者，應於判決送達後
10日內補提上訴理由書（須附繕本）。
中    華    民    國    97    年    1     月    23    日
                                    書記官  王芷鈴


司法院資訊處製作；財團法人民間司法改革基金會備份。
